# 性能評価 {#sec-test}

自動化した解析結果がどれだけ信用できるかを判断するうえで、モデルの**性能評価**が役立ちます。

## 性能の評価指標 {#sec-test-index}

機械学習モデルの性能評価指標の一つとして、**Precision**と**Recall**があります。それぞれ以下の式で定義されます。

$$
\begin{aligned}
Precision = \frac{TP}{TP + FP}, \\
Recall = \frac{TP}{TP + FN}
\end{aligned}
$$

ここでTP, FP, FNはそれぞれ真陽性（true positives）、偽陽性（false positives）、偽陰性（false negatives）を表します。

すなわち、precisionは「モデルがこのカエルだと判断したサンプルのうち、実際にそのカエルが鳴いていたサンプルの割合」を、recallは「あるカエルの鳴き声を含むサンプルのうち、モデルが正しく検出できたサンプルの割合」を表します。どちらも1に近いほどモデルの性能が良いことを表します。Precisionとrecallは一般にトレードオフの関係にあり、モデルの検出閾値を高めると偽陽性（FP）が減ってprecisionは向上するものの、偽陰性（FN）が増えてrecallの値が低下します。

また**F1-score**という指標はprecisionとrecallの調和平均で、それら２つを両方加味した単一の指標として用いるのに便利です。

Precisionとrecallは値の意味が解釈がしやすく、解析結果がどれだけ信用できるものなのか判断するうえで役立つため、以下でそれを算出するコードの一例を紹介します。このページの内容はサンプルデータ内にある、test.qmdを開いて実行することができます。

## 評価指標の算出 {#sec-test-calc}

評価指標の算出にはcaretパッケージを用います。訓練済みモデルの予測と、対応するアノテーションデータはsample_data/performanceの中に格納されています。

```{r message=FALSE}
library(tidyverse)
library(caret)
```

```{r}
# データの一覧取得
annotation_list <- list.files("sample_data/performance", "*selections.txt", full.names = TRUE)
BirdNET_results_list <- list.files("sample_data/performance", "*BirdNET.selection.table.txt", full.names = TRUE)
```

まずニホンヒキガエル（BUFJAP）についての性能評価を行います。BirdNETの出力や、アノテーションデータからラベルを取得するために、`create_labels()`関数を少し変更したもの以下に定義します。

```{r}
create_labels2 <- function(df){
  label_vec <- vector(mode = "character")  # ラベルを格納するベクトルを初期化
  
  for(i in 1:20){
    start <- (i-1) * 3  
    end <- i * 3  
    label_df <- df |> 
      # startからendと重複する部分のあるアノテーションのみを抜き出す
      filter(`Begin Time (s)` < end & `End Time (s)` > start) |> 
      distinct(Annotation)  # 同じ種のラベルの重複を削除
    
    # クリップ内にアノテーションがない場合は"background"、ある場合はアノテーションをラベルにする
    label <- if(nrow(label_df) == 0) "background" else label_df$Annotation
    label_vec[i] <- label  # ラベルをリストに格納
  }
  
  return(label_vec)
}
```

この関数雨を用いて、モデルの予測をfactor形式で取得します。Factor形式に変換するのは、後に登場する`confusionMatrix()`という関数でfactor形式でインプットする必要があるためです。

```{r message=FALSE}
pred_list <- annotation_list |> 
  map(function(x) x |> 
        read_delim(delim = "\t") |> 
        filter(Annotation == "BUFJAP") |>  # ニホンヒキガエルのみに着目
        create_labels2()
        )

# モデルの予測をfactor形式に変換
pred <- pred_list |> unlist() |> as.factor()
```

ここで`map()`は、リスト（`annotation_list`）内のすべての要素に対して、`function(x)`以下の関数を作用させる機能を持ちます。同様に、訓練したBirdNETモデルの予測をfactor形式で取得します。

```{r message=FALSE}
truth_list <- BirdNET_results_list |> 
  map(function(x) x |> 
        read_delim(delim = "\t") |> 
        mutate(Annotation = `Species Code`) |>  # create_labels2()が機能するように列を追加
        filter(Annotation == "BUFJAP") |> 
        create_labels2()
        )

truth <- truth_list |> unlist() |> as.factor()
```

正解ラベル（`truth`）とモデルの予測（`pred`）から、`confusionMatrix()`によりどれだけ正解していたのか確認します。

```{r}
confusionMatrix(pred, truth, positive = "BUFJAP", mode = "prec_recall")
```

今回の場合、precision、recallともに100%で、ニホンヒキガエルに関する予測は完璧だったようです。

このようなprecisionとrecallの算出を、シュレーゲルアオガエル（ZHASCH）についても行います。

```{r message=FALSE}
species = "ZHASCH"

# モデルの予測
pred <- annotation_list |> 
  map(function(x) x |> 
        read_delim(delim = "\t") |> 
        filter(Annotation == species) |> 
        create_labels2()
        ) |> 
  unlist() |> 
  as.factor()

# 正解ラベル
truth <- BirdNET_results_list |> 
  map(function(x) x |> 
        read_delim(delim = "\t") |> 
        mutate(Annotation = `Species Code`) |>  # create_labels2()が機能するように列を追加
        filter(Annotation == species) |> 
        create_labels2()
        ) |> 
  unlist() |> 
  as.factor()


# 混同行列と評価指標の算出
confusionMatrix(pred, truth, positive = species, mode = "prec_recall")
```

今回のケースでは、モデルの性能は高く、1分間×2つの音声ファイルについて、ニホンヒキガエルとシュレーゲルアオガエルのprecison、recallはいずれも100％という結果になりました。

## 閾値の設定への利用

@sec-inference-run ではBirdNETの設定としてminimum confidenceがあることを述べました。これは**検出閾値**で、confidence scoreがいくつ以上だったら在と判定するかを決める値です。この検出閾値を設定するうえで上記の評価指標を利用することができます。

たとえば閾値にするconfidenceに様々な値を設定し、毎回F1-scoreを算出することで、F1-scoreが最大になるような閾値を設定することができます(@Funosas2024-fd)。F1はprecisionとrecallの調和平均ですが、多少の見落としはあっても良いから偽陽性は避けたいという場面は多く、precisionへの重み付けを増やしたF0.5やF0.25といった指標を使うことも有効でしょう(@Funosas2024-fd)。

Recallは無視してprecisionが0.9となるように閾値を設定する場合もあります(@Sethi2024-yi)。Precisionというのはモデルが在判定した部分だけに着目して正解か再確認すればよいので算出しやすいのですが、recallはモデルの見落とし（false negative）がどれくらいかカウントする必要があるため、対象種が鳴いていない録音データも確認する必要があり、それが大変なためです。

また、BirdNETの開発者グループはロジスティック回帰によって在不在を確率として扱い、在確率が~~%以上となるよう閾値を設定する、といった方法を提案していますが(@Wood2024-mh)、これはprecisionによって閾値設定する方法の修正案のようなものです。

様々な閾値設定の方法があり混乱するかもしれません。しかし現状では論文によって閾値設定の方法にはバリエーションがあり、これといった方法論が確立されているわけではない印象を受けます。調査目的や手元のデータの性質によって、どういった方法を採用するか検討する必要があるようです。

内容は以上となります。次ページは引用文献一覧です。



